【裁判字號】    98,訴,1289
【裁判日期】    981203
【裁判案由】    塗銷所有權移轉登記等
【裁判全文】
臺灣板橋地方法院民事判決              98年度訴字第1289號
原          告  永豐商業銀行股份有限公司
法 定 代 理 人  己○○
訴 訟 代 理 人  甲○○
                戊○○
被          告  丙○○○
                丁○○
共同訴訟代理人  乙○○
上列當事人間請求塗銷所有權移轉登記等事件，於中華民國98年
11月19日言詞辯論終結，本院判決如下：
    主          文
被告丙○○○與丁○○間就如附表所示之土地所為之信託行為及
所有權移轉之物權行為，均應予撤銷。
被告丁○○應將如附表所示之土地於臺北縣中和地政事務所以信
託為原因於中華民國九十七年十二月二日所為所有權移轉登記塗
銷。
訴訟費用由被告連帶負擔。
    事 實 及 理 由
壹、當事人之主張：
一、原告方面：
    聲明：(一)被告丙○○○、丁○○間就如附表所示土地所為
    之信託契約之債權行為及所有權移轉之物權行為，應予撤銷
    。(二)被告丁○○應將如附表所示土地以信託為原因於民國
    97年12月2日向臺北縣中和地政事務所辦理所有權移轉登記
    予以塗銷。
    其陳述及所提出之證據如下：
(一)緣訴外人金昱豐企業有限公司（下稱金昱豐公司）於96年5
    月28日起陸續向債權人借款6 筆，合計新臺幣（下同）13,0
    00,000元，並邀同被告丙○○○為連帶保證人。惟於97年12
    月10日起未依約清償本息，共積欠原告5,761,527 元之本金
    ，迭經原告催討無效，經原告起訴清償借款，業獲臺灣臺北
    地方法院98年度審訴字第441 號判決原告勝訴在案。
(二)本案如附表所示土地原登記為被告丙○○○所有，詎訴外人
    金昱豐公司無法依約清償本息後，被告丙○○○為逃避原告
    之債務，竟於97年12月2 日以信託之原因辦理移轉登記於被
    告丁○○名下，原告本可依法聲請拍賣被告丙○○○之財產
    受償，惟目前卻礙於被告間信託行為，致原告對債務求償來
    源受有損害。
(三)至於被告間移轉所有權之行為，是否造成對原告之債務有履
    行不能或困難之情形，應專就被告丙○○○個人財產而論，
    不應以主債務人金昱豐公司及其他連帶債務人之擔保物一併
    為審究是否害及債權人之依據。況金昱豐公司及其他連帶保
    證人所提供之物上擔保，原告雖然是第二順位抵押權人，其
    目前估價總金額扣除第一順位抵押權後，根本不足清償公司
    之債務餘額。
(四)為此，依據信託法第6條第1項規定及類推適用民法第244 條
    第4項規定，提起本件訴訟。並提出授信及交易總申請書、
    撥款申請書即撥貸書、臺灣臺北地方法院98年度審訴字第
    441號判決及確定證明書、土地登記謄本、臺北縣中和地政
    事務所異動索引、戶籍謄本等影本為證據。
二、被告方面：
    聲明：請求駁回原告之訴。
    其陳述及所提出之證據如下：
(一)被告不爭執事實：
   1、被告丙○○○依臺灣臺北地方法院98年度審訴字第441號
      確定判決，積欠原告債務金額為5,761,527元。
   2、被告丙○○○於97年12月2日將如附表所示土地信託登記
      予被告丁○○。
   3、對原告起訴狀原證一至原證四等書證形式上真正不爭執。
(二)依原告起訴狀所附如附表所示土地之土地登記謄本他項權利
    欄位所示，訴外人黃水源（與被告丙○○○同為臺灣臺北地
    方法院98年度審訴字第441號判決主文所示之連帶債務人）
    將其如附表所示土地之應有部分122分之40，早於被告二人
    為信託行為前之97年7月31日業已設定最高限額抵押權予原
    告並擔保上揭原告債權總額，擔保債權總額為800萬元，為
    第二順位抵押權，足見原告已為確保債權將來受償之行為，
    原告債權並不因被告二人信託行為而受到任何損害。
(三)因被告二人委請代書當時申請向地政事務所辦理信託登記契
    約書所示，受益人即委託人被告丙○○○，受益權歸被告丙
    ○○○所有，故屬自益信託，被告丙○○○總財產實質上並
    未減少而有害及原告債權，原告自不得依信託法第6條第1項
    規定提起撤銷訴訟。
(四)按被告丙○○○為訴外人弘旻公司之負責人，早於87年2月
    起因弘旻公司營運資金需求，即陸續向被告丁○○借款，迄
    98年間貸與金額高達19,698,133元。另被告丙○○○配偶黃
    水源亦自87年8月起陸續向被告丁○○借款，迄89年8月業已
    貸與7,669,834元。另訴外人黃水源擔任金昱豐公司負責人
    ，金昱豐公司亦自88年4月30日起至98年1月16日止陸續向被
    告丁○○借款21,240,444元。前揭被告丁○○借予弘旻公司
    及黃水源金額合計約2800萬元，被告丁○○為確保債權，先
    由被告丙○○○於97年11月10日將如附表所示土地設定最高
    限額抵押權與被告丁○○，擔保債權總額3000萬元，並另以
    信託登記方式將如附表所示土地登記予被告丁○○名下，以
    擔保將來借款債務之清償，俟清償後即可請求返還擔保物即
    如附表所示土地，性質上為信託讓與擔保，從而被告二人並
    非故意使原告債權受到損害而為詐害債權之行為。
(五)證據：提出謝哲盛著信託法第85頁、土地信託契約書、丁○
    ○匯款弘旻公司之憑證、丁○○匯款黃水源之憑證、丁○○
    匯款金昱豐公司之憑證、最高法院92年度台上字第238 號判
    決等影本為證據。
貳、得心證之理由：
一、原告主張被告丙○○○積欠原告5,761,527元本金之保證債
    務，經原告起訴清償借款，業獲臺灣臺北地方法院98年度審
    訴字第441號判決原告勝訴確定在案，而被告丙○○○於97
    年12月2日將其所有如附表所示土地以信託之原因辦理移轉
    登記於被告丁○○名下等事實，為被告所不爭執，並有原告
    提出之授信及交易總申請書、撥款申請書即撥貸書、臺灣臺
    北地方法院98年度審訴字第441號判決及確定證明書、土地
    登記謄本、臺北縣中和地政事務所異動索引等影本為證據，
    則原告上開主張自堪信為真實。
二、按信託行為有害於委託人之債權人權利者，債權人得聲請法
    院撤銷之，信託法第6條第1項定有明文。又觀諸信託法第6
    條之立法說明：「為防止委託人藉成立信託脫產，害及其債
    權人之權益，爰參考民法第244條第l項之規定，於本條第l
    項規定信託行為有害於委託人之債權人之權利者，債權人得
    聲請法院撤銷之，而不以委託人於行為時明知並受益人於受
    益時亦知其情事者為限，以保障委託人之債權人，並期導信
    託制度於正軌」，則所謂「有害於委託人之債權人之權利」
    係指因信託行為，致債權人之權利不能獲得滿足，則債務人
    之財產係全體債權人之總擔保，債務人之信託行為，將使信
    託財產移轉其權利於受託人而獨立存在，債務人之責任財產
    既有減少，將使債務陷於清償不能、或困難、或遲延之狀態
    ，從而，債務人之信託行為凡有害於債權者，均得以撤銷，
    且不以債務人於行為時明知並受益人於受益時亦知其情事者
    為限，而排除民法第244條之適用。本件原告主張其為被告
    丙○○○之債權人，而被告間就如附表所示土地以信託為原
    因之所有權移轉登記行為害及原告對於被告丙○○○之債權
    ，因而請求撤銷該移轉之債權及物權行為等語，但為被告所
    否認，並抗辯稱依當時申請信託登記契約書所示，受益權歸
    被告丙○○○所有，屬自益信託，被告丙○○○總財產實質
    上並未減少而有害及原告債權；且將如附表所示土地信託登
    記予被告丁○○，係擔保將來借款債務之清償，性質上為信
    託讓與擔保，並非故意使原告債權受到損害而為詐害債權之
    行為等語；經查，本件被告丙○○○既為原告之債務人，將
    登記於其名下如附表所示土地以信託方式移轉登記予他人所
    有之行為，使信託財產移轉其權利於受託人而獨立存在，減
    少其對於債權人即原告之清償能力，原告主張有害及其對於
    被告丙○○○之債權一節，應屬可採，則被告抗辯其總財產
    實質上並未減少等語，洵無足採；復查，本件被告丙○○○
    之信託行為既有害於原告債權，即得以撤銷，不以被告丙○
    ○○於行為時明知及被告丁○○於受益時亦知其情事者為限
    ，且所為信託行為之原因為何在所不問，被告辯稱係擔保對
    被告丁○○債務之清償，並非故意使原告債權受到損害等語
    ，亦不可採；至於被告雖抗辯訴外人黃水源（與被告丙○○
    ○同為臺灣臺北地方法院98年度審訴字第441號判決主文所
    示之連帶債務人）業已設定最高限額抵押權予原告，並擔保
    原告債權總額，不因被告二人信託行為而受到任何損害等語
    ，惟按連帶債務人對於債權人應各負全部給付之責，於信託
    行為有害及委託人之債權人權利時，債權人自得對之依信託
    法第6條行使撤銷權，至於其他連帶債務人有資力與否，在
    所不問，則本件被告丙○○○既為本件借款之連帶保證人，
    對於債權人即原告應負全部給付之責，只要其信託行為有害
    及原告之債權，原告即得行使撤銷權，其他債務人有無財產
    即與原告所得請求撤銷之權利無涉，被告上開抗辯則非可取
    。
三、綜上所述，原告主張依信託法第6條第1項及民法第244條第4
    項規定，請求判決撤銷被告等二人間之信託行為及移轉如附
    表所示土地所有權之行為，並請求被告丁○○將前揭土地於
    97年12月2日所為以信託為原因之所有權移轉登記塗銷等，
    均有理由，應予准許。
參、本件事證已臻明確，兩造其餘主張及攻擊防禦方法與證據，
    經本院斟酌後，與本件判決結果已不生影響，故不一一論列
    ，附此敘明。
肆、結論：本件原告之訴為有理由，並依民事訴訟法第85條第2
    項，判決如主文。
中    華    民    國    98    年    12    月    3     日
                  民事第一庭  法  官  許瑞東
以上正本證明與原本無異
如對本判決上訴，須於判決送達後20日內向本院提出上訴狀
中    華    民    國    98    年    12    月    3     日
                              書記官  賴玉芬
┌───────────────────────────────────────────────┐
│土地附表：                                                                  98年度訴字第1289號│
├─┬──────────────────────┬─┬──────────┬─────┬───┤
│編│        土      地      坐      落          │地│    面          積  │          │      │
│  ├───┬────┬───┬────┬────┤  ├──┬──┬────┤ 權利範圍 │備  考│
│號│縣  市│鄉鎮市區○ 段   ○ ○  段 │ 地  號 │目│公頃│公畝│平方公尺│          │      │
├─┼───┼────┼───┼────┼────┼─┼──┼──┼────┼─────┼───┤
│１│臺北縣│永和市  │ 文化 │        │ 743    │建│    │    │  122   │122分之82 │      │
└─┴───┴────┴───┴────┴────┴─┴──┴──┴────┴─────┴───┘


司法院資訊處製作；財團法人民間司法改革基金會備份。
